【裁判字號】    97,訴,319
【裁判日期】    980226
【裁判案由】    拆屋還地等
【裁判全文】
臺灣基隆地方法院民事判決               97年度訴字第319號
原      告  童銘宗即祭祀公業童志昌管理人
訴訟代理人  張玉希律師
複  代理人  己○○
被      告  林山食品有限公司
法定代理人  戊○○
            乙○○
            丙○○
兼  法  定  丁○○○
代  理  人
            甲○○
前三人共同  梁  治律師
訴訟代理人
複  代理人  辛○○
上列當事人間請求拆屋還地等事件，本院於民國98年 2月12日言
詞辯論終結，判決如下：
    主  文
被告林山食品有限公司應將坐落臺北縣萬里鄉○○里○○段中幅
子小段一五九地號土地上如附圖所示一五九─Ａ、Ｂ、Ｃ部分面
積共計二三九平方公尺之地上物拆除，並與被告丁○○○、甲○○共同將上開土地返還原告。
被告甲○○、丁○○○應將臺北縣萬里鄉○○里○○段中幅子小
段一五六地號、面積二七六平方公尺土地及臺北縣萬里鄉○○里
○○段中幅子小段一五九地號、面積一○二八平方公尺土地返還
原告，並應給付原告新臺幣壹拾參萬伍仟柒佰伍拾玖元，及自民
國九十七年七月十日起至清償日止，按週年百分之五計算之利息
，暨自民國九十七年七月一日起至返還上開土地之日止，按月給
付原告新臺幣貳仟玖佰柒拾元。
原告其餘之訴駁回。
訴訟費用由被告林山食品有限公司負擔百分之二十二，餘由被告
丁○○○、甲○○負擔。
本判決第一項於原告以新臺幣參拾玖萬玖仟元為被告林山食品有
限公司供擔保後，得假執行；但被告林山食品有限公司如以新臺
幣壹佰壹拾玖萬伍仟元為原告預供擔保，免為假執行。
本判決第二項於原告以新臺幣壹佰捌拾壹萬伍仟元為被告丁○○○、甲○○供擔保後，得假執行；但被告告丁○○○、甲○○如
以新臺幣伍佰肆拾肆萬參仟陸佰元預供擔保，免為假執行。
原告其餘假執行之聲請駁回。
    事實及理由
一、原告起訴主張：
  (一)坐落臺北縣萬里鄉中萬里加投中幅子小段156、159地號土地
    （以下簡稱系爭土地）是祭祀公業童志昌所有，原告為祭祀
    公業童志昌之管理人，然訴外人童朝未經祭祀公業童志昌管
    理人同意，於民國76年間與被告甲○○、丁○○○簽訂租賃
    契約，將系爭土地出租予被告甲○○、丁○○○，並由被告
    林山食品有限公司（以下簡稱林山公司）在系爭 159地號土
    地上興建門牌號碼臺北縣萬里鄉中幅39之 1號建物（以下簡
    稱系爭建物），訴外人童朝無權代表原告出租系爭土地予被
    告甲○○、丁○○○，所為之處分行為無效，原告數次發函
    通知被告要求與原告洽商解決系爭土地租賃及系爭建物處理
    問題，被告均藉辭推拖，至今仍然占用系爭土地，為此依民
    法第 767條及侵權行為、不當得利之法律關係起訴，求為判
    決：(一)被告林山公司應將坐落系爭 159地號土地如附圖所示
    159－A（面積81平方公尺）、159－B（面積 149平方公尺）
    、159－C（面積 9平方公尺）之系爭建物拆除後，並與被告
    丁○○○、甲○○共同將系爭159地號面積1,028平方公尺土
    地全部返還原告；(二)被告丁○○○、甲○○應將系爭 156地
    號面積 276平方公尺土地全部返還原告；(三)被告丁○○○、
    甲○○應連帶給付新臺幣（下同） 193,942元，及自起訴狀
    繕本送達最後 1位被告翌日起至清償日止，按週年5%計算之
    利息，暨自97年7月1日起至返還系爭土地之日止，按月連帶
    給付 4,243元【計算式：如附表一】，並願供擔保聲請宣告
    假執行。
  (二)對被告抗辯之陳述略以：
  1.被告辯稱62年間祭祀公業童志昌管理人童力曾出具土地使用
    同意書由被告林山公司興建廠房，故童朝出租系爭土地構成
    表見代理云云。然上開土地使用同意書並無祭祀公業大印，
    原告否認其真正，且土地使用係屬管理行為，依當時民法第
    828條第2項規定，應經派下員全體同意，不可能由管理人單
    獨同意生效，而原告並無任何派下員會議曾同意將系爭土地
    出租予被告興建廠房，且訴外人童朝於61年10月17日及76年
    5 月24日出租系爭土地之租賃契約分別於第7條及第6條載有
    「上列土地係共有土地，此後如甲方之共有親屬提出異議者
    …甲方（即童朝）應負全部之賠償責任…。」等內容，益證
    系爭土地簽訂租約當時，未經祭祀公業童志昌管理人或派下
    員會議同意，況訴外人童朝是在61年10月17日出租系爭土地
    ，被告所提土地使用同意書是62年3月5日所出具，自無從以
    該土地使用同意書，即認原告就童朝於61年10月17日訂立之
    租賃契約應負表見代理之授權人責任，另祭祀公業童志昌管
    理人於71年2月5日由童力變更為童坤，並於同年4月6日完成
    系爭土地管理者變更登記，被告並未提出任何證據證明祭祀
    公業童志昌就76年5月24日租約成立表現代理情形。
  2.被告辯稱童朝於76年與其簽訂土地租賃契約，祭祀公業童志
    昌管理人於91年租約到期後未為反對之表示，該租約已變為
    不定期租約云云。然76年之租約既非當時祭祀公業童志昌管
    理人代表簽約，且未經派下員全體同意，該租約並無拘束原
    告之效力，況祭祀公業童志昌之管理人自80年起數次發函請
    求被告返還系爭土地，已明白表示反對被告繼續使用系爭土
    地，並無被告所稱不為反對之意思情事。
  3.證人庚○○既非原告派下員，且未參加原告派下員會議，亦
    不知悉系爭土地為何人所有，其證稱系爭土地由童朝該房收
    租，無從據此推論系爭土地屬第六房分管。又被告所提72年
    6 月19日會議紀錄為影本，且派下員並未全部列名，亦無其
    上所載「萬里鄉中福宮」此會議地點，該會議紀錄顯非真正
    ，又依該會議決議「二、前由六房租金姑工廠十五年期滿後
    ，由六房負責清理。…五、此後有關租售事宜應事先徵求各
    房親同意。」等內容，核與是否同意出租無涉，更無童朝經
    祭祀公業同意出租系爭土地予被告興建廠房之情形，甚至足
    以證明童朝無權於76年 6月19日代理原告與被告丁○○○、
    甲○○續約。另被告於本院94年度基簡字第74號返還房屋等
    事件審理中，曾提出其所收到第六房派下人童崇益（原告誤
    載為童崇義）所發存證信函，通知被告系爭土地係屬共有，
    童朝並未經共有土地之親屬同意而私自出租，如嗣後有任何
    責任概與其無涉等情，足見系爭土地非屬第六房分管，原告
    及第六房其他族親均未同意童朝出租系爭土地，童朝無權擅
    自出租系爭土地至為明確。
二、被告聲明駁回原告之訴，並陳明如受不利判決，願供擔保聲
    請宣告免為假執行，其抗辯如下：
  (一)童朝係以祭祀公業派下員身分於61年10月17日與被告丁○○○之配偶林萬賜訂立系爭土地之租賃契約，用以建築工業廠
    房，經當時祭祀公業管理人童力於62年3月5日出具土地使用
    同意書，協同辦理變更系爭土地為工業用地，業經建設廳核
    准興建系爭建物，童朝既經當時祭祀公業管理人童力之同意
    ，且依祭祀公業童志昌於72年 6月19日會議紀錄決議事項二
    所載：「前由六房租金姑工廠十五年期滿後，由六房負責清
    理。」，足證童朝是經祭祀公業童志昌同意出租予被告興建
    廠房，當然有出租系爭土地之代理權，故由童朝於61年10月
    7日及76年5月24日訂立的租賃契約成立表見代理，應為有效
    。
  (二)被告於61年10月17日承租祭祀公業童志昌所有系爭土地興建
    廠房營運，之後於76年 5月24日再續訂租約，約定期限為15
    年，並於租約第 1條載明：「於租期屆滿之日，承租人得繼
    續承租該土地…」，已約定續租之意思，原告於91年10月31
    日租期屆滿後從未為反對之意思表示，依民法第 451條規定
    ，兩造間應視為不定期租約。雖祭祀公業童志昌前任管理人
    童棋於80年6月30日及81年9月19日租約存續期間以存證信函
    通知被告從未就系爭土地與被告訂立租約，僅係派下員間內
    部之爭執，不影響兩造間租約之效力，且上開存證信函與91
    年10月31日租期屆滿相距10年以上，不得據此認為是租約到
    期為反對繼續承租之表示。
  (三)依祭祀公業童志昌上開72年 6月19日會議紀錄決議事項二內
    容及證人庚○○於本件及另案94年度基簡字第74號返還房屋
    等事件證稱系爭土地屬於第六房童朝小公的，並由其放租等
    語，足以證明系爭土地係由童朝小公分管，原告主張童朝無
    權處分，顯非事實，
三、原告主張系爭土地為祭祀公業童志昌所有，原告為該祭祀公
    業管理人，被告林山公司所有系爭建物占有系爭 159地號土
    地如附圖159－A、B、C部分面積共 239平方公尺，被告丁○○○、甲○○占有系爭土地全部之事實，業據原告提出土地
    登記第二類謄本、臺北縣萬里鄉公所96年10月15日北縣萬民
    字第0960015908號函等件影本為證，且為被告所不爭執，復
    有臺北縣政府稅捐稽徵處淡水分處房屋稅籍證明書 1件在卷
    足稽，並經本院於97年10月 8日會同臺北縣汐止地政事務所
    履勘，兩造同意被告林山公司占有範圍以該所94年 4月18日
    土複字第 400號複丈成果圖為依據，有勘驗筆錄及複丈成果
    圖在卷可憑，堪信原告此部分之主張為真實。
四、至於原告主張被告無權占有系爭土地，為被告所否認，並以
    上述內容抗辯，是本件所應審究者，在於被告林山公司所有
    系爭建物占有系爭 159地號土地有無正當權源？被告丁○○○、甲○○與原告就系爭土地有無不定期租約存在而有占有
    系爭土地之正當權源？
五、按無權利人就權利標的物所為之處分，經有權利人之承認始
    生效力，民法第118條第1項定有明文。查訴外人童朝就系爭
    土地於61年10月17日與被告丁○○○之配偶林萬賜訂立之租
    賃契約，及於76年 5月24日與被告丁○○○、甲○○訂立之
    租賃契約，均係以童朝名義為之，並非以系爭土地所有人即
    祭祀公業管理人名義為之，童朝復未表明代理之意旨，核屬
    無權處分行為，而被告所提62年3月5日土地使用同意之真正
    既為原告所否認，被告復未舉證證明該文書之真正，該無權
    處分行為即未經有權利人之承認，又前祭祀公業管理人童棋
    已於80年 8月31日以存證信函告知被告丁○○○、甲○○，
    該租賃契約於80年 8月25日經全體派下員會議決議不予追認
    ，有存證信函影本 1件在卷可稽，該無權處分行為自始無效
    ，被告抗辯童朝於61年10月7日及76年5月24日訂立的租賃契
    約成立表見代理，原告應負表見代理之授權人責任云云，顯
    不可採。
六、次按以無權占有為原因，請求返還所有物之訴，被告對原告
    就其物有所有權存在之事實無爭執，而僅以非無權占有為抗
    辯者，原告於被告無權占有之事實，無舉證責任。被告應就
    其取得占有係有正當權源之事實證明之，如不能證明，則應
    認原告之請求為有理由，最高法院92年度台上字第 312號判
    決亦可參照。訴外人童朝於61年10月7日及76年5月24日訂立
    的租賃契約是無權處分行為，已如前述，自無法拘束原告。
    被告雖辯稱祭祀公業就系爭土地有約定分管契約云云，然依
    被告所提72年 6月19日會議記錄決議事項二所載：「前由六
    房租金姑工廠十五年期滿後，由六房負責清理。」之內容，
    及證人庚○○證稱系爭土地早期由童朝該房收租等語，均不
    足以認定祭祀公業就系爭土地約定由童朝所屬第六房管理、
    使用，且童朝僅係第六房之一員，亦無單獨管理、處分系爭
    土地之權限，原告主張被告無權占有系爭土地，堪信為真實
    。
七、按所有人對於無權占有或侵奪其所有物者，得請求返還之，
    對於妨害其所有權者，得請求除去之，民法第 767條定有明
    文。查祭祀公業童志昌為系爭土地之所有權人，被告無權占
    有系爭土地，原告以祭祀公業管理人地位提起本件訴訟，依
    民法第 767條規定，請求無權占有人即被告林山公司拆除如
    附圖159－A、B、C所示部分地上物後，與被告丁○○○、甲○○共同將占有之面積 239平方公尺土地返還原告，及被告
    丁○○○、甲○○將占有之系爭土地返還原告，為有理由，
    應予准許；原告請求被告林山公司返還之土地面積逾 239平
    方公尺部分，為無理由，應予駁回。
八、次按無法律上之原因而受利益，致他人受損害者，應返還其
    利益，民法第 179條定有明文。又按無權占有他人之土地，
    可能獲得相當於租金之利益，此為通常之觀念（最高法院61
    年台上字第1695號判例意旨參照）。被告無權占有原告所有
    系爭土地，無法律上之原因受有使用土地之利益，原告因此
    無法有效利用土地，致受相當於土地租金之損失，自可向被
    告請求相當於租金之不當得利。而城市地方之房屋租金及建
    築房屋之基地租金，依土地法第97條第 1項規定，以不超過
    土地及其建築物申報價額年息10%為限，另土地法第97條第1
    項之所謂年息 10%為限，乃指租金之最高限額而言，要無必
    須照申報價額年息 10%計算之，尚須斟酌基地之位置，工商
    繁榮程度、使用人利用基地之經濟價值、所受利益，彼等關
    係及社會感情等情事，以為決定（最高法院68年台上字第30
    71號判例意旨參照）。查系爭156地號土地92年7月至同年12
    月、93年至95年及96年1月至97年6月之申報地價各為每平方
    公尺200元、160元及176元；系爭159地號土地92年 7月至同
    年12月、93年至95年及96年1月至97年6月之申報地價各為每
    平方公尺200元、296元及 448元，本院斟酌系爭土地坐落區
    域尚非繁榮，鄰近均甚少一般住宅房屋等情，認原告主張以
    系爭土地申報地價年息 10%計算相當於不當得利之租金，核
    屬過高，應以年息7%為適當。從而，原告依據不當得利之法
    律關係，請求被告丁○○○、甲○○給付如附表二所示之 5
    年期間不當得利金額 135,759元，及自起訴狀繕本送達翌日
    即97年 7月10日起至清償日止，按週年5%計算之利息，暨自
    97年7月1日起至返還占用土地之日止，按月給付原告 2,970
    元，洵屬正當，應予准許，逾上開部分之請求，為無理由，
    應予駁回。另原告依不當得利之法律關係請求被告丁○○○
    、甲○○返還相當於租金之利益，既經准許，其另以侵權行
    為之法律關係請求賠償損害，即無再予審究的必要，而因不
    當得利發生之債，同時有多數利得人，應按其利得數額負責
    ，並非須負連帶返還責任，是被告甲○○、丁○○○返還相
    當於租金之利益部分，不須負連帶責任，附此敘明。
九、兩造分別陳明願供擔保，聲請宣告假執行或免為假執行，經
    核原告勝訴部分，合於法律規定，爰分別酌定相當之擔保金
    額宣告之；至於原告敗訴部分，其假執行之聲請，因訴之駁
    回而失所依據，不應准許。
十、結論：本件原告之訴為一部有理由，一部無理由，依民事訴
    訟法第79條、第85條第1項、第390條第2項、第392條第 2項
    ，判決如主文。
中    華    民    國    98    年     2    月    26    日
                  民事庭法  官  陳湘琳
以上正本係照原本作成。
如對本判決上訴，須於判決送達後20日內向本院提出上訴狀。
中    華    民    國    98    年     2    月    26    日
                        書記官  張慧儀
附表一：
計算不當得利之起迄時間：
(1)92年7月1日起至92年12月31日止
(2)93年1月1日起至95年12月31日止
(3)96年1月1日起至97年6月30日止
(4)97年7月1日起至返還系爭土地之日止
 ┌────────┬────┬────┬──┬───────────┐
 │土地坐落：臺北縣│占地面積│公告地價│年息│金額（新臺幣；元以下四│
 │萬里鄉中萬里加投│（平方公│（元/平 │    │捨五入）              │
 │段中幅子小段    │尺）    │方公尺）│    │                      │
 ├────────┼────┼────┼──┼───────────┤
 │(一)159地號       │1,028   │(1)250   │10% │(1)250元×80%×1,028平 │
 │                │        │        │    │  方公尺×10%÷12個月 │
 │                │        │        │    │  ×6個月＝10,280元   │
 │                │        ├────┤    ├───────────┤
 │                │        │(2)370   │    │(2)370元×80%×1,028平 │
 │                │        │        │    │  方公尺×10%÷12個月 │
 │                │        │        │    │  ×36個月＝91,286元  │
 │                │        ├────┤    ├───────────┤
 │                │        │(3)560   │    │(3)560元×80%×1,028平 │
 │                │        │        │    │  方公尺×10%÷12個月 │
 │                │        │        │    │  ×18個月＝69,082元  │
 │                │        ├────┤    ├───────────┤
 │                │        │(4)560   │    │(4)560元×80%×1,028平 │
 │                │        │        │    │  方公尺×10%÷12個月 │
 │                │        │        │    │  ＝3,838元           │
 │                ├────┴────┴──┴───────────┤
 │                │(1)＋(2)＋(3)＝170,648元                           │
 ├────────┼────┬────┬──┬───────────┤
 │(二)156地號       │ 276    │(1)250   │10% │(1)250元×80%×276平方 │
 │                │        │        │    │  公尺×10%÷12個月×6│
 │                │        │        │    │  個月＝2,760元       │
 │                │        ├────┤    ├───────────┤
 │                │        │(2)200   │    │(2)200元×80%×276平方 │
 │                │        │        │    │  公尺×10%÷12個月× │
 │                │        │        │    │  36個月＝13,248元    │
 │                │        ├────┤    ├───────────┤
 │                │        │(3)220   │    │(3)220元×80%×276平方 │
 │                │        │        │    │  公尺×10%÷12個月×1│
 │                │        │        │    │  8個月＝7,286元      │
 │                │        ├────┤    ├───────────┤
 │                │        │(4)220   │    │(4)220元×80%×276平方 │
 │                │        │        │    │  公尺×10%÷12個月＝ │
 │                │        │        │    │  405 元              │
 │                ├────┴────┴──┴───────────┤
 │                │(1)＋(2)＋(3)＝23,294元                            │
 └────────┴────────────────────────┘
  92年7月1日起至97年6月30日止：
  [(一)(1)＋(2)＋(3)]＋[(二)(1)＋(2)＋(3)]＝193,942元
  97年7月1日起至返還系爭土地之日止按月給付：
  (一)(4)＋(二)(4)＝4,243元
附表二：
計算不當得利之起迄時間：
(1)92年7月1日起至92年12月31日止
(2)93年1月1日起至95年12月31日止
(3)96年1月1日起至97年6月30日止
(4)97年7月1日起至返還系爭土地之日止
 ┌────────┬────┬────┬──┬───────────┐
 │土地坐落：臺北縣│占地面積│申報地價│年息│金額（新臺幣；元以下四│
 │萬里鄉中萬里加投│（平方公│（元/平 │    │捨五入）              │
 │段中幅子小段    │尺）    │方公尺）│    │                      │
 ├────────┼────┼────┼──┼───────────┤
 │(一)159地號       │1,028   │(1)200   │7%  │(1)200元×1,028平方公尺│
 │                │        │        │    │  ×7%÷12個月×6個月 │
 │                │        │        │    │  ＝7,196元           │
 │                │        ├────┤    ├───────────┤
 │                │        │(2)296   │    │(2)296元×1,028平方公尺│
 │                │        │        │    │  ×7%÷12個月×36個月│
 │                │        │        │    │  ＝63,900元          │
 │                │        ├────┤    ├───────────┤
 │                │        │(3)448   │    │(3)448元×1,028平方公尺│
 │                │        │        │    │  ×7%÷12個月×18個月│
 │                │        │        │    │  ＝48,357元          │
 │                │        ├────┤    ├───────────┤
 │                │        │(4)448   │    │(4)448元×1,028平方公尺│
 │                │        │        │    │  ×7%÷12個月＝2,687 │
 │                │        │        │    │  元                  │
 │                ├────┴────┴──┴───────────┤
 │                │(1)＋(2)＋(3)＝119,453                             │
 ├────────┼────┬────┬──┬───────────┤
 │(二)156地號       │ 276    │(1)200   │7%  │(1)200元×276平方公尺×│
 │                │        │        │    │  7%÷12個月×6個月＝ │
 │                │        │        │    │  1,932元             │
 │                │        ├────┤    ├───────────┤
 │                │        │(2)160   │    │(2)160元×276平方公尺×│
 │                │        │        │    │  7%÷12個月×36個月＝│
 │                │        │        │    │  9,274元             │
 │                │        ├────┤    ├───────────┤
 │                │        │(3)176   │    │(3)176元×276平方公尺×│
 │                │        │        │    │  7%÷12個月×18個月＝│
 │                │        │        │    │  5,100元             │
 │                │        ├────┤    ├───────────┤
 │                │        │(4)176   │    │(4)176元×276平方公尺×│
 │                │        │        │    │  7%÷12個月＝283元   │
 │                ├────┴────┴──┴───────────┤
 │                │(1)＋(2)＋(3)＝16,306元                            │
 └────────┴────────────────────────┘
  92年7月1日起至97年6月30日止：
  [(一)(1)＋(2)＋(3)]＋[(二)(1)＋(2)＋(3)]＝135,759元
  97年7月1日起至返還系爭土地之日止按月給付：
  (一)(4)＋(二)(4)＝2,970元


司法院資訊處製作；財團法人民間司法改革基金會備份。
